臺灣高等法院臺中分院民事判決　九十年度上國字第六號
　　　上　訴　人　台灣鐵路管理局
　　　法定代理人　黃德治
　　　被上訴人　　甲○○
　　　被上訴人　　乙○○
右當事人間損害賠償事件，上訴人對於中華民國九十年六月八日臺灣臺中地方法院八
十九年國字第一五號第一審判決提起上訴，本院判決如左：
      主      文
上訴駁回，
第二審訴訟費用由上訴人負擔。
      事實及理由
一、(甲)上訴人聲明：求為判決：
      (一)原判決不利於上訴人之部分均廢棄。
      (二)右廢棄部分，被上訴人在第一審之訴均駁回。
      (三)訴訟費用由被上訴人負擔。
      (四)如受不利之判決願供擔保請准免為假執行。
    (乙)被上訴人聲明：求為判決：上訴駁回，訴訟費用由上訴人負擔。
二、本件被上訴人於原審起訴主張：伊之子王善禧於八十九年六月二十日十五時五十
    六分，自苗栗後龍站搭乘上訴人所屬一五一七次火車返回彰化，因上訴人之列車
    啟動行進期間，未將列車之車門完全關閉，致王善禧於列車行經台中縣大甲站時
    摔落車外導致重傷死亡，上訴人管理失當行為顯與王善禧死亡具有因果關係，應
    負責賠償責任。被上訴人甲○○支出醫藥費用五萬六千三百八十八元、殯葬費十
    二萬六千三百元。被害人係被上訴人甲○○之子，依法於其成年後應負扶養之責
    ，被上訴人甲○○、乙○○得各請求四十四萬一千二百四十二元及五十三萬八千
    九百四十六元之扶養費。因上訴人之過失行為而致被害人死亡，令伊需忍受白髮
    人送黑髮人之悲傷，精神甚為痛苦，各請求一百萬元之慰撫金；縱上訴人能證明
    其就系爭列車之管理並無過失，亦應依鐵路行車及其他事故損害賠償暨補助費發
    給辦法第四條之規定，仍應賠償一百二十萬元，為此依國家賠償法、民法第一百
    八十四條，先位求為命上訴人應給付被上訴人甲○○新台幣（以下同）一百六十
    二萬三千九百三十元、被上訴人乙○○一百五十三萬八千九百四十六元，及自民
    國八十九年八月三十日起，各按年息百分之五計算利息；備位依鐵路法第六十二
    條及鐵路行車及其他事故損害賠償暨補助費發給辦法第四條規定，求為命上訴人
    應給付被上訴人一百二十萬元及自民國八十九年八月三十日起，按年息百分之五
    計算利息之判決。
三、上訴人則以被上訴人之子王善禧所乘坐ＳＰＫ二三二一號車廂係五十九年十一月
    間出廠，另車門口均貼有警示標語，縱因本件鐵路局公有公共設施有所欠缺，亦
    係發生於國家賠償法施行前，雖然損害發生於國家賠償法施行後，仍無國家賠償
    法之適用。況列車車門左右兩側均設有禁止站立車門之警告標誌，上訴人顯已盡
    警示之保護義務，王善禧既已有識別能力，竟使自身置於冒險之環境，自不可歸
    責於被告。退步言，王善禧案發當時已年滿十八歲，應有辨別及認知危險之能力
    ，其既未採取迴避風險之必要措施，並於列車行進中，站立車門邊，則縱上訴人
    於安全防護之設置上有所疏誤，王善禧於本件事故之發生，亦與有過失，得主張
    過失相抵，縱認被上訴人得依鐵路行車及其他事故損害賠償暨補助費發給辦法請
    求，因王善禧有過失，祇能請求十萬元等語置辯。
四、查本件原審以上訴人應依鐵路法第六十二條、鐵路行車及其他事故損害賠償暨補
    助費發給辦法第四條之規定，判命上訴人應給付被上訴人一百二十萬元，而駁回
    被上訴人其餘就依國家賠償法及民法第一百八十四條等法律關係所為之請求，被
    上訴人敗訴部分未據其聲明不服，是以本院僅就上訴人聲明不服之範圍審理，合
    先敘明。
五、被上訴人主張：伊之子王善禧於八十九年六月二十日十五時五十六分，自苗栗後
    龍站搭乘上訴人所屬一五一七次火車返回彰化，嗣被害人王善禧於列車行經台中
    縣大甲站時摔落車外導致重傷死亡之事實，業據被上訴人提出國家請求書、交通
    部臺灣鐵路管理局函、臺灣鐵路管理局拒絕賠償理由書、光田綜合醫院收據八紙
    及收據等影本為證，並經原審向內政部警政署鐵路警察局調取本件事故資料在卷
    可憑，復為上訴人所不爭執，自堪信為真實。被上訴人固主張上訴人於列車啟動
    行進期間，未將列車之車門完全關閉，使被害人王善禧跌落車外導致重傷死亡，
    則上訴人管理失當行為顯與被害人死亡具有因果關係，應負責賠償責任之事實，
    惟為上訴人所否認，被上訴人雖提出三張照片證明被告未將列車之車門完全關閉
    等情，惟上揭照片非本件列車肇事時所拍照，實無法證明王善禧跌落車外，確係
    因車門未完全關閉所致，是被上訴人尚不能證明本件行車事故係因上訴人之過失
    所致，被上訴人之主張，尚難為取。
六、按鐵路因行車及其他事故，致人死亡、傷害或財物毀損、喪失。如能證明其事故
    之發生非由於鐵路機構之過失者，對於人之死亡、傷害仍應酌給卹金或醫藥補助
    費，其補助費標準如左：一，非由於受害人之過失所致者。
        (一)旅客死亡者，最高金額新台幣一百二十萬元；重傷者，最高金額新台幣八
          十萬元；非重傷者，最高金額新台幣四十萬元。
        (二)非旅客按前目旅客之標準減半辦理。
      二，由於受害人之過失所致者。
        (一)旅客：死亡者，最高金額新台幣十萬元。受傷者，按實補助醫藥費，最高
          金額不超過新臺幣七萬元。
        (二)非旅客不予補助，但得按實際情形酌給慰問金，其最高額不得超過新臺幣
          五萬元。
    鐵路行車及其他事故損害賠償暨補助費發給辦法第四條有明文規定；是鐵路因行
    車及其他事故致人死亡者，該死者家屬即得依鐵路法第六十二條及鐵路行車及其
    他事故損害賠償暨補助費發給辦法等相關規定請求鐵路賠償損害，並不以鐵路就
    事故之發生是否具有過失為要件（參照最高法院七十五年度台上字第一四三三號
    判決參照）。而此規定為舉證責任轉換之規定，為使鐵路因行車事故之被害人，
    向鐵路業者請求損害賠償，毋須依民法一般侵權行為規定舉證證明加害人有故意
    或過失，即得為之，而鐵路業者須舉證證明其是由於受害人之過失所致者，始酌
    給卹金十萬元，此觀諸公路法第六十四條第一項有類似之規定即可瞭然；按公路
    法第六十四條第一項固規定，汽車或電車運輸業遇有行車事故，致人、客傷害、
    死亡、或財物毀損、喪失時，應負損害賠償責任。但經證明其事故之發生係因不
    可抗力或非由於汽車或電車運輸業之過失所致者，不負損害賠償責任。此為舉證
    責任轉換之規定，為使汽車或電車行車事故之被害人，向汽車或電車運輸業者請
    求損害賠償，毋須依民法一般侵權行為規定舉證證明加害人有故意或過失，即得
    為之，而汽車或電車運輸業者須舉證證明其無過失，始能免責。此乃有關侵權行
    為之特別規定，而非民法第六百三十四條運送人責任之特別規定。上訴人不得以
    之作為其運送人債務不履行責任之免責依據（最高法院八十三年度台上字第二三
    四一號判決參照）。同理，上開鐵路法之規定顯為舉證責任轉換之規定明甚。
七、上訴人固以證人即當日與王善禧同車之翁鵬閔證稱當時列車並無異常之晃動，又
    該列車定員為四百九十六人，當時只坐座約六十八人，乘坐率約百分之之十三，
    車廂並不擁擠，王善禧之書包尚在車廂內座椅上，車票為後龍站至彰化站，足見
    王善禧於案發地點並未到達目的站，且證人翁鵬閔證稱：王善禧於墜車前十分鐘
    曾向伊表示要上廁所，並隨即朝後方走去等情。若王善禧僅係上廁所，渠乘坐之
    車廂即有廁所，何以須毫時十分鐘，又依該節車廂之配置圖，單純上廁所並不會
    經過車門，是王善禧之所以從車門墜落，應與王善禧特意站立車門有關，且依內
    政部警政署鐵路警察局大甲派出所調查資料，係王善禧站立車門不慎墬落所致，
  況系爭列車之車門均設有禁止站立車門之警告標誌，且依王善禧案發當時已年滿
    十八歲，應有辨別及認知危險之能力，其既未採取迴避風險之必要措施，並於列
    車行進中，站立車門邊，足見王善禧於本件事故之發生，顯有過失云云，惟被上
    訴人否認王善禧於本件事故有過失之情事，查證人翁鵬閔固證稱：王善禧於墜車
    前十分鐘曾向伊表示要上廁所，並隨即朝後方走去等情，惟其證言至多僅能證明
　　案發前十分鐘所目睹情形，並不能證明受害人王善禧如何於案發時墜車有過失情
　　形；而上訴人雖言依內政部警政署鐵路警察局大甲派出所調查資料，係王善禧站
　　立車門不慎墬落所致，然觀原審所調取之上開資料，並無如此之記載，自不足為
　　上訴人有利認定；至於車廂內配置、系爭列車之車門均設有禁止站立車門之警告
　　標誌及王善禧案發當時已年滿十八歲有辨別及認知危險之能力，均不足以證明本
　　件事故之發生，係由於受害人王善禧之過失所致，上訴人之抗辯亦無所據。是本
　　件行車事故，被上訴人不能證明係由於上訴人之過失所致，上訴人自應依上開鐵
　　路行車及其他事故損害賠償暨補助費發給辦法第四條規定給予恤金，而上訴人亦
　　未能舉證證明係由於受害人王善禧之過失所致本件行車事故，上訴人自應給予恤
　　金一百二十萬元。
八、從而，被上訴人依前項之法律關係，請求上訴人給付一百二十萬元，及自八十九
　　年八月三十日起至清償日止，按年息百分之五計算之利息，即屬正當，應予准許
　　，原判決就此為上訴人敗訴之判決，於法核無不合。上訴論旨指摘原判決不當，
　　求為廢棄改判，並無理由，爰判決如主文所示。
九、本件事證已臻明確，兩造其餘之攻擊防禦方法，核與本案之結論，不生影響，爰
    不一一贅述，併此敘明。
據上論結：本件上訴為無理由，依民事訴訟法第四百四十九條第一項、第七十八條，
判決如主文。
中　　　華　　　民　　　國　　九十一　　年　　　一　　　月　　　八　　　日
~B1民事第一庭審判長法　官　林陳松
~B2　　　　　　　　法　官　李寶堂
~B3　　　　　　　　法　官　鄭金龍
右為正本係照原本作成。
如對本判決上訴，須於收受判決送達後二十日內向本院提出上訴書狀，其未表明上訴
理由者，應於提出上訴後二十日內向本院提出上訴理由書（須按他造人數附具繕本）
，並繳納送達用雙掛號郵票拾份（每份參拾肆元）。
上訴時應提出委任律師或具有律師資格之人之委任狀；委任有律師資格者，另應附具
律師及格證書及釋明委任人與受任人有民事訴訟法第四百六十六條之一第一項但書或
第二項（詳附註）所定關係之釋明文書影本。
~B 　 　　　　　　書記官　林明冬
中　　　華　　　民　　　國　　九十一　　年　　　一　　　月　　　九　　　日
附註：
民事訴訟法第四百六十六條之一（第一項、第二項）
對於第二審判決上訴，上訴人應委任律師為訴訟代理人。但上訴人或其法定代理人具
有律師資格者，不在此限。
上訴人之配偶、三親等內之血親、二親等內之姻親，或上訴人為法人、中央或地方機
關時，其所屬專任人員具有律師資格並經法院認為適當者，亦得為第三審訴訟代理人
。
                                                                        Ｂ
